【裁判字號】    99,交抗,76
【裁判日期】    990419
【裁判案由】    聲明異議
【裁判全文】
臺灣高等法院臺南分院交通事件裁定      99年度交抗字第76號
抗  告  人  甲○○
上列抗告人因違反道路交通管理處罰條例案件，不服臺灣臺南地
方法院中華民國99年2月26日所為裁定（98年度交聲字第1084號）
，提起抗告，本院裁定如下：
    主  文
抗告駁回。
    理  由
一、抗告意旨略以：原裁定維持移送機關關於「吊銷抗告人駕駛
    執照，永久禁考」之裁決處分。惟查：
(一)本案經臺灣臺南地方法院檢察署檢察官查明認定：「抗告人
    有妨害公務之罪嫌，惟審酌抗告人係初犯，過去並無不良記
    錄，且坦承犯行，態度良好，足認已有悔意，又其係為掙脫
    警員之逮捕，一時失慮而與警員發生拉扯致警員受傷，並無
    積極攻擊警員之行為，其犯罪情節尚屬輕微，所生公務之影
    響有限，歷此教訓當知警惕，信無再犯之虞。」，足見，抗
    告人所犯及其影響，非屬重大。
(二)按行政罰法第26條規定：「一行為同時觸犯刑事法律及違反
    行政法上義務規定者，依刑事法律處罰之。但其行為應處以
    其他種類行政罰或得沒入之物而未經法院宣告沒收者，亦得
    裁處之。」，雖上揭規定明示，行政機關亦得裁處其他種類
    行政罰，而不抵觸一事不二罰原則，惟亦與「比例原則」有
    違。蓋原裁定既已認定，抗告人「犯罪情節尚屬輕微，信無
    再犯之虞」，換言之，抗告人經此刑事程序應已知所警惕，
    而無再犯之虞，既無再犯之虞，移送機關以同一妨害公務之
    事實，再處以預防再犯之「吊銷駕駛執照，永久禁考」之行
    政罰，雖無違一事不二罰，但顯有輕重失衡，而違反比例原
    則。爰請求撤銷原裁定關於「其餘異議駁回」部份，並撤銷
    原處分有關「吊銷駕駛執照，永久禁考」部份云云。
二、原裁定意旨略以：
(一)本件異議人於98年7月9日1時42分許，騎乘車牌號碼P8Z-829
    號重型機車（搭載李孟潔），行經臺南市○區○○街與西華
    街口時，因未戴安全帽及闖越紅燈，經駕駛巡邏車之警員發
    現後開啟警示燈並鳴放警笛，示意異議人停車受檢，詎異議
    人將上開機車停放於北區○○○路路旁後，棄車徒步逃往公
    園南路之「臺南公園」內（李孟潔則留於現場），嗣警員張
    勝裕下車沿路追捕攔獲時，異議人竟與警員張勝裕發生拉扯
    ，並將警員張勝裕拖行數公尺，企圖掙脫逃逸，致警員張勝
    裕受有雙上肢、右下肢多處擦傷之傷害等情，業據異議人於
    其被訴妨害公務案件（臺灣臺南地方法院檢察署98年度偵字
    第10900 號）偵查中坦認其確有上開犯行，核與證人張勝裕
    證述情節相符，並有職務報告、診斷證明書各1 紙、監視器
    錄影畫面翻拍照片2 幀、現場照片5 幀附於該案警卷可稽，
    復經法院依職權調閱上開偵查全卷核閱屬實，堪認上情屬實
    。
(二)又異議人因本件交通事故經警移送涉嫌妨害公務犯行，業經
    臺灣臺南地方法院檢察署檢察官於98年8月26日以98年度偵
    字第10900號為緩起訴處分，命異議人於緩起訴處分確定之
    日起3個月內，向指定之公益團體支付1萬元，緩起訴期間為
    1年，經依職權送請再議後，經臺灣高等法院臺南分院檢察
    署以98年9月9日以98年度上職議字第3516號處分書為駁回再
    議之處分確定在案，故緩起訴猶豫期間自98年9月9日起至99
    年9月8日止等情，有臺灣臺南地方法院檢察署檢察官98年度
    偵字第10900號執行緩起訴處分命令通知書、臺灣高等法院
    臺南分院檢察署98年度上職議字第3516號處分書在卷足憑，
    堪認屬實。依行政罰法第26條第1項之規定，移送機關不得
    於緩起訴之猶豫期間內（即99年9月8日前），對同一行為再
    課以行政罰鍰。從而，移送機關於上開緩起訴猶豫期間內（
    99年9月8日），裁處異議人罰鍰45,000元部分，自有未洽。
    又按汽車駕駛人抗拒執行交通勤務之警察或依法令執行交通
    稽查人員之稽查，因而引起傷害或死亡，裁決機關於科處罰
    鍰外，並應對違規人吊銷駕駛執照，此係罰鍰以外對於預防
    再犯之行政罰，乃為抑止抗拒稽查而引起傷害之不法行為，
    維護執勤人員之安全，依行政罰法第26條第1項但書之規定
    ，得裁處之。故原處分機關依法裁處異議人吊銷駕駛執照，
    等處分，於法並無不合。
(三)綜上，本件刑事部分緩起訴猶豫期間尚未屆滿，仍有被撤銷
    依法追訴之可能，原處分機關是否能再對異議人依法裁處罰
    鍰，尚未可知。從而，原處分機關逕對異議人裁處罰鍰
    45,000元部分，即有違誤，應將原處分撤銷，並發回原處分
    機關，待上開緩起訴處分之結果，另為適法之處分（此部分
    未據提起抗告已確定）。至抗告人已有駕駛汽車抗拒執行交
    通勤務之警察之稽查，因而引起傷害並逃逸之事實，故移送
    機關依法裁處吊銷駕駛執照等處分，於法並無不當，此部份
    異議應予駁回。
三、按汽車駕駛人，駕駛汽車抗拒執行交通勤務之警察或依法令
    執行交通稽查人員之稽查，因而引起傷害或死亡，吊銷其駕
    駛執照；汽車駕駛人，曾依第27條第2項、第29條之2第5項
    、第35條第1項、第3項後段、第4項後段、第37條第2項、第
    54條、第61條第1項第1款、第2款、第62條第4項後段規定吊
    銷駕駛執照者，終身不得考領駕駛執照，道路交通管理處罰
    條例第61條第1項第2款、第67條第1項分別定有明文。又符
    合特定條件，得於下列各款所定期間後，向公路主管機關申
    請考領駕駛執照：三、肇事致人受傷案件，受處分人經吊銷
    駕駛執照處分執行已逾六年，道路交通管理處罰條例第67條
    第1項但書及第67條之1定有明文，是立法者已為衡平考量，
    使受處分人仍有重新考領駕照之機會。次按司法院大法官會
    議釋字第531號解釋，認為道路交通管理處罰條例中吊銷駕
    駛執照，且終身不得考領之規定，其目的在增進行車安全，
    保護他人權益，以維護社會秩序，與憲法第二十三條並無牴
    觸。該號解釋中亦謂吊銷其駕駛執照後，對於吊銷駕駛執照
    之人已有回復適應社會能力或改善可能之具體事實者，是否
    應提供於一定條件或相當年限後，予重新考領駕駛執照之機
    會，有關機關應就相關規定一併儘速檢討，使其更符合憲法
    保障人民權益之意旨；亦即若相關規定有使受處分人於具備
    回復適應社會能力或改善可能之具體事實時，提供於一定條
    件或相當年限後，重新考領駕駛執照之機會，即符合憲法保
    障人民權益之意旨。
四、經查：
(一)抗告人於民國（下同）98年7月9日1時42分許，騎乘車牌號
    碼P8Z-829號重型機車（搭載李孟潔），行經臺南市○區○
    ○街與西華街口時，因未戴安全帽及闖越紅燈，經駕駛巡邏
    車之警員發現後開啟警示燈並鳴放警笛，示意抗告人停車受
    檢，詎抗告人將上開機車停放於北區○○○路路旁後，棄車
    徒步逃往公園南路之「臺南公園」內（李孟潔則留於現場）
    ，嗣警員張勝裕下車沿路追捕攔獲時，抗告人竟與警員張勝
    裕發生拉扯，並將警員張勝裕拖行數公尺，企圖掙脫逃逸，
    致警員張勝裕受有雙上肢、右下肢多處擦傷等傷害，經臺南
    市警察局第五分局警員以「抗拒稽查因而引起傷害」為由製
    單舉發，嗣經移送機關即交通部總局嘉義區監理所麻豆監理
    站依道路交通管理處罰條例第61條第1項第2款、第67條第1
    項（原裁決書漏未記載）等規定，裁處異議人罰鍰45,000元
    ，吊銷駕駛執照，永久禁考。另以其妨害公務行為移送臺灣
    臺南地方法院檢察署偵辦，經該地檢署以98年度偵字第1090
    0號緩起訴處分確定，此有台南市警察局98年7月9日南市警
    交字第S00000000號舉發違反道路交通管理事件通知單一紙
    、臺灣臺南地方法院檢察署檢察官98年8月26日98年度偵字
    第10900號緩起訴處分書、臺灣高等法院臺南分院檢察署98
    年度上職議字第3516號處分書各一份，及原處分機關98 年8
    月13日麻監裁罰字第裁75－S00000000號裁決書一份等在卷
    可稽（原審卷第6頁、第7頁、第22至24頁），是抗告人於前
    揭時、地之違規行為，堪以認定。
(二)抗告意旨雖主張其因抗拒稽查因而引起傷害，而遭吊銷駕駛
    執照，且終身不得考照之處罰規定，並非妥適，亦有違反憲
    法比例原則云云。惟司法院大法官會議釋字第531號解釋並
    未認定道路交通管理處罰條例有關吊銷駕駛執照，且終身不
    得考照之處罰規定違憲。且依該號解釋意旨，若賦予違規行
    為人於一定條件或相當年限後，有重新考領駕駛執照之機會
    ，即符合憲法保障人民權益之意旨。再依道路交通管理處罰
    條例第67條之1第1項規定：「前條第一項及第四項規定情形
    ，符合特定條件，得於下列各款所定期間後，向公路主管機
    關申請考領駕駛執照：一、肇事致人死亡案件，受處分人經
    吊銷駕駛執照處分執行已逾十二年。二、肇事致人重傷案件
    ，受處分人經吊銷駕駛執照處分執行已逾十年。三、肇事致
    人受傷案件，受處分人經吊銷駕駛執照處分執行已逾八年。
    四、其他案件，受處分人經吊銷駕駛執照處分執行已逾六年
    。」，準此，抗告人違反道路交通管理處罰條例第61條第1
    項第2款之規定，裁罰機關固得依同條例第67條第1項前段裁
    處「吊銷駕駛執照，永久禁考」之處分，惟事後受處分人如
    符合同法第67條第1項但書、第67條之1第1項規定之特定條
    件時，即可向公路主管機關申請考領駕駛執照，顯已賦予抗
    告人一定期間屆滿後再次考照之機會。是抗告人所辯「吊銷
    駕駛執照，永久禁考」之處分有違憲法上之比例原則，顯不
    足採。
(三)綜上所述，原裁定駁回抗告人之異議，維持原處分機關就異
    議人所處吊銷駕駛執照，永久禁考之行政裁罰，於法核無不
    當，抗告人提起本件抗告，請求撤銷原裁定，並無理由，應
    予駁回。
五、據上論斷，應依道路交通案件處理辦法第26條，刑事訴訟法
    第412條，裁定如主文。
中    華    民    國    99     年    4    月    19    日
                  刑事第四庭    審判長法  官  吳志誠
                                      法  官  彭喜有
                                      法  官  羅心芳
以上正本證明與原本無異。
不得再抗告。
                                      書記官  蔡振豐
中    華    民    國    99     年    4    月    19    日

司法院資訊處製作；財團法人民間司法改革基金會備份。
